ACORDAO-COMPLETO-2409173

ACÓRDÃO 7068/2020 ATA 21/2020 - PRIMEIRA CÂMARA

VISTOS, relatados e discutidos estes autos de pedido de reexame interposto contra o Acórdão 12181/2019-TCU-Primeira Câmara, por meio do qual foi negado registro ao ato de pensão militar de interesse da Sra. Vera Lúcia Quinteiro Olímpio, viúva do instituidor Sr. Antônio Olímpio Sobrinho,
ACORDAM os Ministros do Tribunal de Contas da União, reunidos em sessão da Primeira Câmara, com fulcro no art. 48 da Lei 8.443, de 16 de julho de 1992, c/c o art. 286 do RITCU, e diante das razões expostas pelo Relator, em:
9.1. conhecer do pedido de reexame para, no mérito, dar a ele provimento, tornando insubsistentes os itens 9.2, 9.3 e 9.4 do Acórdão 12181/2019-TCU-Primeira Câmara;
9.2. considerar legal o ato de pensão militar de interesse da Sra. Vera Lúcia Quinteiro Olimpio (XXX.698.377-XX) , determinando-se o seu registro;
9.3. dar ciência desta deliberação à recorrente e ao órgão jurisdicionado.

Pedido de reexame interposto contra o Acórdão 12.181/20191ª Câmara que considerou ilegal o ato de pensão militar emitido em favor da Sra. Vera Lucia Quinteiro Olimpio

Primeira Câmara

Ministério da Defesa - COMANDO DA MARINHA (VINCULADOR).

3. Interessados/Responsáveis/Recorrentes:
3.1. Interessados: Anna Lucia da Silveira Jannuzzi (XXX.673.287-XX); Anna Paula Jannuzzi Gasparri (XXX.817.667-XX); Antonia Francileide da Rocha Leite (XXX.580.302-XX); Daniele Moreira Leite (XXX.439.752-XX); Deiziane Moreira Leite (XXX.106.352-XX); Iva Alves de Oliveira (XXX.515.004-XX); Izabel Cristina Pereira Leite (XXX.889.184-XX); Laura Rayane da Rocha Leite (XXX.398.312-XX); Magna Flavia Farias Leite (XXX.754.532-XX); Marcia Garcia da Silva Oliveira (XXX.807.867-XX); Margareth de Andrade Oliveira de Souza (XXX.490.429-XX); Maria Antonieta Pereira Leite (XXX.570.924-XX); Maria Cirineia da Rocha Leite (XXX.398.492-XX); Maria Helena Araujo de Macedo (XXX.121.207-XX); Marinalva Araujo de Menezes (XXX.491.387-XX); Mary Lucy Leite (XXX.528.784-XX); Miria Oliveira Cechinel (XXX.102.139-XX); Monica de Oliveira Miranda (XXX.125.789-XX); Terezinha Monteiro Galisa (XXX.963.347-XX); Vera Lucia Quinteiro Olimpio (XXX.698.377-XX); Vera Lucia Quinteiro Olimpio (XXX.698.377-XX); Vilma Ramos Sant Ana (XXX.573.899-XX)
3.2. Recorrente: Vera Lucia Quinteiro Olimpio (XXX.698.377-XX).

13.1. Ministros presentes: Walton Alencar Rodrigues (Presidente), Benjamin Zymler (Relator) e Bruno Dantas.
13.2. Ministro-Substituto convocado: Marcos Bemquerer Costa.
13.3. Ministros-Substitutos presentes: Augusto Sherman Cavalcanti e Weder de Oliveira.

BENJAMIN ZYMLER

Ministro Walton Alencar Rodrigues.

Adoto como relatório a manifestação da unidade técnica, cujos termos são os seguintes:
"INTRODUÇÃO
Trata-se de pedido de reexame interposto pela Sra. Vera Lúcia Quintero Olímpio (peça 23) , beneficiária da pensão militar instituída pelo Sr. Antônio Olímpio Sobrinho (ato de peça 9) , ex-militar da Marinha, na condição de viúva, por intermédio do qual se insurge contra o Acórdão 12181/2019-TCU-Primeira Câmara (peça 16) , que teve como relator o Excelentíssimo Senhor Ministro Walton Alencar Rodrigues.
1.1.	A deliberação recorrida apresenta o seguinte teor:
VISTOS, relatados e discutidos estes autos em que se apreciam atos de concessão de pensão militar emitidos pelo Ministério da Defesa/Comando da Marinha;
ACORDAM os Ministros do Tribunal de Contas da União, reunidos em sessão da Primeira Câmara, diante das razões expostas pelo Relator, e com fundamento no art. 71, incisos III e IX, da Constituição Federal de 1988, c/c os arts. 1º, inciso V, 39, inciso II, e 45 da Lei 8.443/1992, e ainda com o art. 260, § 1º, 261, caput e § 1º, e 262, caput e § 2º, do Regimento Interno do TCU, em:
9.1. considerar legais e ordenar registro dos atos de concessão de pensão militar emitidos em favor de Anna Lucia da Silveira Jannuzzi (XXX.673.287-XX) ; Anna Paula Jannuzzi Gasparri (XXX.817.667-XX) ; Antonia Francileide da Rocha Leite (XXX.580.302-XX) ; Daniele Moreira Leite (XXX.439.752-XX) ; Deiziane Moreira Leite (XXX.106.352-XX) ; Iva Alves de Oliveira (XXX.515.004-XX) ; Izabel Cristina Pereira Leite (XXX.889.184-XX) ; Laura Rayane da Rocha Leite (XXX.398.312-XX) ; Magna Flavia Farias Leite (XXX.754.532-XX) ; Marcia Garcia da Silva Oliveira (XXX.807.867-XX) ; Margareth de Andrade Oliveira de Souza (XXX.490.429-XX) ; Maria Antonieta Pereira Leite (XXX.570.924-XX) ; Maria Cirineia da Rocha Leite (XXX.398.492-XX) ; Maria Helena Araujo de Macedo (XXX.121.207-XX) ; Marinalva Araujo de Menezes (XXX.491.387-XX) ; Mary Lucy Leite (XXX.528.784-XX) ; Miria Oliveira Cechinel (XXX.102.139-XX) ; Monica de Oliveira Miranda (XXX.125.789-XX) ; Terezinha Monteiro Galisa (XXX.963.347-XX) ; Vilma Ramos Sant Ana (XXX.573.899-XX) ;
9.2. considerar ilegal e recusar registro ao ato de concessão de pensão militar instituído em favor de Vera Lucia Quinteiro Olimpio (XXX.698.377-XX) ;
9.3. dispensar o ressarcimento das quantias indevidamente recebidas de boa-fé por Vera Lucia Quinteiro Olimpio, nos termos do Enunciado 106 da Súmula da Jurisprudência do Tribunal de Contas da União;
9.4. determinar ao Ministério da Defesa/Comando da Marinha que:
9.4.1. no prazo de 15 (quinze) dias, faça cessar os pagamentos decorrentes do ato considerado ilegal, sob pena de responsabilidade solidária da autoridade administrativa omissa;
9.4.2. no prazo de 15 (quinze) dias, dê ciência do inteiro teor desta deliberação à interessada cujo ato ora é considerado ilegal, esclarecendo-lhe que:
9.4.2.1. o efeito suspensivo proveniente da interposição de recurso não a exime da devolução dos valores percebidos indevidamente após a notificação sobre o presente acórdão, em caso de não provimento do recurso porventura impetrado;
9.4.2.2. poderá optar pelo recebimento do benefício relativo à presente pensão militar, desde que comprove o correto enquadramento nas disposições do art. 29 da Lei 3.765/1960, escolhendo apenas os benefícios legalmente acumuláveis;
9.4.3. no prazo de 30 (trinta) dias, informe ao TCU as medidas adotadas, sem prejuízo de encaminhar comprovante sobre a data em que a interessada Vera Lucia Quinteiro Olimpio tomou conhecimento do contido no item anterior;
9.5. dar ciência deste acórdão ao Ministério da Defesa/Comando da Marinha (grifos acrescidos) .
HISTÓRICO
2.	Trata-se de pensão militar concedida à viúva de ex-militar, pelo Ministério da Defesa/Comando Marinha.
2.1.	De acordo com a vedação inscrita no art. 29 da Lei 3.765/1960, jamais foi permitido o acúmulo de mais de dois benefícios previdenciários, senão vejamos:
Redação original
Art. 29. É permitida a acumulação:
a) de duas pensões militares;
b) de uma pensão militar com proventos de disponibilidade, reforma, vencimentos, aposentadoria ou pensão proveniente de um único cargo civil.
Redação dada pela MP 2.215-10/2001
Art. 29. É permitida a acumulação:
I - de uma pensão militar com proventos de disponibilidade, reforma, vencimentos ou aposentadoria;
II - de uma pensão militar com a de outro regime, observado o disposto no art. 37, inciso XI, da Constituição Federal.
2.2.	Na situação vertente, a interessada, além da pensão militar em análise, também seria titular de aposentadoria por idade, concedida pelo Regime Geral de Previdência Social (número 1676904082) , e outra aposentadoria por idade, concedida nos termos do Regime Jurídico Único do Município de Ipaumirim/CE, o que viola a proibição de acúmulo de mais de dois benefícios previdenciários, prevista no referido dispositivo legal. 
EXAME DE ADMISSIBILIDADE
3.	Reitera-se o exame preliminar de admissibilidade (peça 25) , ratificado à peça 27 pelo Relator, Excelentíssimo Senhor Ministro Benjamin Zymler, que entendeu pelo conhecimento do recurso, uma vez que preenchidos os requisitos do art. 48 da Lei 8.443/92 c/c os arts. 285 e 286, parágrafo único, do Regimento Interno/TCU, suspendendo-se os efeitos dos subitens 9.2, 9.4, 9.4.1, 9.4.2 e 9.4.2.2 do Acórdão 12181/2019-TCU-Primeira Câmara, em relação à recorrente.
EXAME DE MÉRITO
4. Delimitação
4.1.	Constitui objeto do presente recurso definir se, de fato, a recorrente seria titular de aposentadoria, concedida nos termos do Regime Jurídico Único do Município de Ipaumirim/CE, na qualidade de professora de ensino fundamental, situação que, se confirmada, justificaria a mantença da ilegalidade da pensão militar. 
5. MÉRITO
5.1.	Entendeu-se, em instrução anterior (peça 32) , que este processo não estava maduro para julgamento. Isso porque a recorrente teceu as seguintes considerações:
Em relação ao descrito no parágrafo 3º do Relatório, "Aposentadoria por idade, com vigência a partir de 31/01/2015, na qualidade de Professora do ensino fundamental da Prefeitura Municipal de Ipaumirim, concedida com fundamento no Regime Jurídico Único municipal;" esta não procede, pois em contato com o Dr. Marcos Aurélio, Procurador do Município de Ipaumirim,  este informou que desconhece o fato, porém se colocou à disposição para o que se faça necessário, a título de auxiliar e esclarecer sobre a dita "aposentadoria", a fim de restabelecer a pensão da Marinha da solicitante.
5.2.	Assim, com esteio no princípio da verdade material, não se viu óbice para que fosse acatada medida preliminar, no sentido de se diligenciar a Prefeitura Municipal de Ipaumirim/CE, com o objetivo de se esclarecer se a Sra. Vera Lúcia Quinteiro Olímpio (CPF XXX.698.377-XX) goza de aposentadoria deferida pelo referido município, no cargo de professora de ensino fundamental.
5.3.	Realizada a diligência (peça 35) , foi respondida pelo Prefeito de Ipaumirim, nos seguintes termos (peça 36) :
Por oportuno, informamos que a ex servidora Senhora VERA LÚCIA QUINTEIRO OLÍMPIO, portadora do CPF nº XXX.698.377-XX, não mais pertence aos quadros desta municipalidade, estando a mesma aposentada pelo INSS, não gozando esta de aposentadoria deferida por este município.
5.4.	Assim, entende-se que, no caso em apreço, não mais incide a regra que proíbe o acúmulo de mais de dois benefícios previdenciários, prevista no art. 29 da Lei 3.765/1960, eis que restou assente que a recorrente não goza de aposentadoria deferida pelo município de Ipaumirim.
CONCLUSÃO
6.	A recorrente não é titular de aposentadoria, concedida nos termos do Regime Jurídico Único do Município de Ipaumirim/CE, na qualidade de professora de ensino fundamental, situação que implica na legalidade da pensão militar em reexame. 
PROPOSTA DE ENCAMINHAMENTO
7.	Diante do exposto, com base no art. 48 da Lei n. 8.443/92, propõe-se que o Tribunal de Contas da União:
	a) conheça do recurso interposto, para, no mérito, dar-lhe provimento, no sentido de se julgar legal o ato de peça 9, determinando-se o seu registro;
	b) dê ciência do acórdão que for prolatado à recorrente e aos demais interessados, ressaltando-se que o relatório e o voto que o acompanharem podem ser consultados no endereço www.tcu.gov.br/acordaos, no dia seguinte ao de sua oficialização."
2.	O Ministério Público junto a esta Corte de Contas manifestou-se de acordo com a proposta da unidade técnica.
	É o Relatório.

Lânia Lúcia Pimentel (OAB/RJ 131.704), representando Vera Lúcia Quinteiro Olímpio

Procurador Júlio Marcelo de Oliveira.

PEDIDO DE REEXAME. PENSÃO MILITAR. REALIZAÇÃO DE DILIGÊNCIAS. COMPROVAÇÃO DA AUSÊNCIA DA CUMULAÇÃO DA PENSÃO MILITAR COM DOIS PROVENTOS DE OUTROS REGIMES. INEXISTÊNCIA DE VIOLAÇÃO DO DISPOSTO NO ART. 29 DA LEI 3.765/1960. PROVIMENTO DO RECURSO. LEGALIDADE DO ATO PARA FINS DE REGISTRO.

PENSÃO MILITAR (PMIL)

Secretaria de Recursos (SERUR); Secretaria de Fiscalização de Pessoal (SEFIP).

Por meio do Acórdão 12181/2019-TCU-Primeira Câmara deste Tribunal considerou ilegal e negou registro ao ato de pensão militar de interesse da Sra. Vera Lúcia Quinteiro Olímpio, viúva do Sr. Antônio Olímpio Sobrinho, ex-ocupante do posto de 3º Sargento da Marinha.
2.	A recusa, consoante se extrai da decisão recorrida, se deveu à suposta acumulação dos proventos da pensão militar com outros dois benefícios previdenciários pagos pelos cofres públicos, a saber, uma aposentadoria estatutária municipal e outra aposentadoria no Regime Geral de Previdência Social - RGPS, in verbis:
"Na situação vertente, a interessada, além da pensão militar em análise, é também titular de aposentadoria por idade, concedida pelo Regime Geral de Previdência Social (número 1676904082) , e outra aposentadoria por idade emitida pelo Regime Jurídico Único do Município de Ipaumirim/CE, o que viola a proibição de acúmulo de mais de dois benefícios previdenciários, prevista no referido dispositivo legal.
 (...) 
Dessa forma, a pensão militar instituída por Antônio Olímpio Sobrinho não reúne as condições para receber a chancela de legalidade, devendo-lhe ser negado o registro, sem embargo da dispensa de devolução dos valores indevidamente recebidos de boa-fé pela interessada, nos termos do Enunciado 106 da Súmula da Jurisprudência do TCU."
3.	Inconformada, a pensionista interpôs pedido de reexame, alegando, em síntese, que possui apenas uma aposentadoria por idade junto ao RGPS, sendo lícita, deste modo, a pensão militar instituída pela Marinha.
4.	Instruindo o feito, a Secretaria de Recursos - Serur realizou diligências com o objetivo de esclarecer quais benefícios previdenciários vêm sendo efetivamente pagos à interessada, concluindo, ao final, pelo provimento do recurso, haja vista a interessada ser titular tão somente de aposentadoria por idade junto ao RGPS, por haver trabalhado como professora de ensino fundamental no Município de Ipaumirim/CE.
5.	O Ministério Público de Contas manifestou-se de acordo com a proposta da unidade técnica.
6.	Ratifico o juízo inicial de admissibilidade do pedido de reexame.
7.	Relativamente ao mérito, restou devidamente demonstrado nos autos que a Sra. Vera Lúcia Quinteiro Olímpio não recebe a aposentadoria estatutária municipal mencionada no aresto atacado. Na realidade, o município no qual a interessada trabalhou como professora de ensino fundamental sequer possui regime jurídico único, daí a concessão da aposentadoria decorrente do emprego lá exercido pelo Regime Geral de Previdência Social - RGPS quando da implementação dos requisitos legais.
8.	Não há, assim, como se ter por violado o disposto no art. 29 da Lei 3.765/1960, que estabelece:
"Art. 29. É permitida a acumulação:
I - de uma pensão militar com proventos de disponibilidade, reforma, vencimentos ou aposentadoria; 
II - de uma pensão militar com a de outro regime, observado o disposto no art. 37, inciso XI, da Constituição Federal."
	Ante o exposto, VOTO por que seja adotada a deliberação que ora submeto à apreciação deste Colegiado.
TCU, Sala das Sessões Ministro Luciano Brandão Alves de Souza, em 30 de junho de 2020.
BENJAMIN ZYMLER 
Relator